臺灣桃園地方法院民事判決　　　　　　　100年度家訴字第2號
原　　　告　黃樹寅
訴訟代理人　林清漢律師
被　　　告　高翠霞
上列當事人間請求請求履行契約等事件，本院於中華民國100 年
5月11 日言詞辯論終結，判決如下：
    主  文
原告之訴及假執行之聲請均駁回。
訴訟費用由原告負擔。
    理  由
一、原告起訴主張略以：
    (1)、原告過去與被告為男女朋友（未辦結婚登記），兩造並
        自民國80年間於桃園縣中壢市地區經營魚丸、黑輪等食
        品業，雙方同居共財，共住於桃園縣中壢市○○路60號
        七樓之1 。嗣於民國89年間雙方因鑑於有購買房屋之必
        要，故於民國89年3 月14日以雙方共同經營事業之金錢
        ，購買坐落桃園縣平鎮市○○段328-3 地號、面積：29
        .15 平方公尺、權利範圍：全部及同段333-55地號、面
        積：30.20 平方公尺、權利範圍：全部（以上為房屋基
        地號）及其上建號1867即門牌號碼平鎮市○○街206 號
        、層數五層、總面積：273.67平方公尺及附屬建物陽台
        面積：2.16平方公尺、雨遮面積：2.37平方公尺、權利
        範圍：全部，另共同使用部分即同段1924建號，面積1,
        715.73平方公尺，權利範圍1000 00/1378及同段 333-1
        地號、面積：406.51平方公尺、權利範圍：100000/182
        3 及同段333-2 地號、面積：340.52平方公尺、權利範
        圍：100000/2000 、同段333-8 地號、面積：87.05 平
        方公尺、權利範圍：100000/1515 （以上為公用道路部
        分）等不動產，經被告於民國89年3 月23日以買賣原因
        登記為所有權人（以下稱系爭房地）。此有同段328-3
        、333-55地號及其上建號1867，及同段333-1 、333-2
        、333-8 地號等土地登記謄本五份及建物謄本影本各乙
        份可參。
    (2)、另購買系爭房地後，並遷住於系爭房地之址所即平鎮市
        ○○街206 號。且當時雙方約定購買系爭房地各有二分
        之一權利，惟暫以被告高翠霞之名義辦理登記，前開財
        產價值為兩人各有一半之權利。另為保原告之權益，並
        於民國93年2 月27日辦理抵押權設定登記，並將所有權
        狀、土地買賣契約書、房屋買賣契約書等正本交由原告
        保管，此有所有權狀影本共五紙可參，以維原告權益。
        詎料兩造因故未能繼續共同經營事業，且因兩造感情已
        逝，原告遂遷離系爭房地。爰依兩造之協議，請求被告
        移轉系爭房地，權利範圍內二分之一權利予原告。
    (3)、若被告以並無協議移轉系爭房地權利二分之一與原告之
        情事抗辯，另查本件兩造前為類似夫妻之結合關係，謹
        請鈞院類推適用民法1005條、1030條之1 及同條之4 第
        1 項規定，以本起訴書繕本之送達，為兩造間終止類似
        夫妻之結合關係消滅之意思表示，兩造間財產關係消滅
        ，爰依類推適用前開規定，競合請求被告應移轉系爭房
        地，權利範圍內二分之一權利予原告。
    (4)、提出最新土地登記謄本、建物謄本、所有權狀、調解不
        成立相關文書等影本為證。
二、被告陳述（答辯）略以：
    (1)、兩造原係男女朋友關係，縱然於民國83年起至民國92年
        底同居於一處，然從未有任何讓與不動產二分之一予原
        告之協議，系爭不動產均由被告出資購買由被告負擔貸
        款。
    (2)、原告竟未經被告同意，於民國93年初竊取被告之不動產
        土地及建物謄本、身份證、印鑑章等，擅自於系爭不動
        產上設定新台幣（下同）800 萬元之最高限額抵押權。
    (3)、兩造間僅為男女朋友關係，並無任何夫妻互信、互諒之
        情事，也沒有類推適用民法夫妻財產差額分配請求之餘
        地，縱使得類推適用該夫妻剩餘財產差額分配請求規定
        ，其請求權亦已罹於二年之消滅時效等語。
    (4)、提出系爭建物、土地所有權狀六紙、土地抵押權登記申
        請書、土地及建物抵押契約書、中壢戶政事務所印鑑證
        明等影本為證，請求判決駁回原告之訴。
三、得心證之理由：
    (1)、原告起訴主張兩造過去曾為男女朋友之同居關係，於同
        居期間之民國89年3 月14日，以買賣而取得門牌桃園縣
        平鎮市○○街206 號建物及其坐落基地所有權，並登記
        於被告名下，以及上揭不動產於民國93年2 月27日，以
        原告為權利人、被告為義務人兼債務人，設定本金最高
        限額800 萬元之抵押權予原告等情，為兩造所不爭執，
        且有原告提出之土地登記謄本、建物謄本、所有權狀等
        影本以及被告提出之所有權狀、印鑑證明、土地登記申
        請書、抵押權設定契約書等影本為證，堪信原告此部分
        之主張為真實。
    (2)、原告本於契約之法律關係所為之請求：
        、按「當事人主張有利於己之事實者，就其事實有舉
            證之責任。」，民事訴訟法第277 條前段定有明文
            。本件兩造間是否存有「被告應將系爭不動產權利
            二分之一移轉登記與原告」之協議為權利之發生事
            實，應由主張權利存在之人即原告負舉證之責。
        、原告雖提出被告就系爭不動產曾於民國93年間設定
            本金最高限額800 萬元之抵押權予原告，然為被告
            所否認，並稱係遭原告盜取印鑑、文件等為不實之
            申請等語。經查系爭不動產於民國97年之公告現值
            約為342 萬元，若兩造確有「被告應移轉系爭不動
            產權利二分之一予原告」之協議存在，卻設定顯逾
            系爭不動產二分之一價值之本金最高限額抵押權，
            實有違常理，況於本件原告主張之訴訟標的價額即
            系爭不動產二分之一之價額亦僅為165 萬元，何以
            設定800 萬元之本金最高限額抵押權？且約定之存
            續期間與清償日期均為「不定期限」？雖說本金最
            高限額800 萬元並不代表於設定當時就存有800 萬
            元之債務，然於一般當事人對此之認知會有不同，
            他們所在乎的是「800 萬元」之抵押權，而不在於
            何謂「本金最高限額抵押權」，是該抵押權之設定
            是否出自於兩造之真意，即有質疑，姑不論其詳情
            如何，然此抵押權之設定仍無法證明兩造間就該不
            動產有所有權各二分之一之協議。
        、原告另稱「89年我爸爸買房子，要她登記兩人的名
            字，她說好，她跟我講預售屋只能登記一個人的名
            字，我爸爸在89年拿五十萬給我們買沙發，他問有
            無登記兩人名字，我說沒有，我爸爸說要維護權益
            ，要我們去設定抵押…」等語（參見本院民國 100
            年5 月11日言詞辯論筆錄）。則系爭不動產係於民
            國89年間買受，嗣至民國92年底時，二人感情已生
            變甚或結束同居關係，而該本金最高限額800 萬元
            之抵押權卻於民國93年2 月27日完成設定，如果屬
            實，被告既然同意設定遠高於該不動產價額二分之
            一之本金最高限額抵押權，何不直接移轉登記為二
            人共有，而需大費周章的為抵押權之設定，況原告
            迄今亦無法提出已存在之債權證明。
        、承上，該項本金最高限額抵押權之設定是否為擔保
            原告主張之協議即有疑慮，自不足以證明兩造間確
            有如原告所主張之協議存在。此外，原告又未能舉
            證以資證明兩造間確有轉讓系爭不動產二分之一之
            協議，應認兩造間無「被告應將系爭不動產權利二
            分之一移轉於原告」之協議存在。是原告本於契約
            之法律關係請求被告應將系爭不動產所有權二分之
            一移轉登記予原告，於法無據，應不予准許。
    (3)、原告本於類推適用「夫妻剩餘財產差額分配」規定之請
        求：
        、原告主張其與原告同居共財，與原告間具有事實上
            夫妻關係，基於夫妻剩餘財產差額分配之法理，系
            爭房地原告主張夫妻剩餘財產分配請求權，實質上
            擁有二分之一所有權。
        、所謂「事實上夫妻」乃指客觀上具有「性」、「生
            命」與「經濟」之共同，而主觀上雙方當事人具備
            有結為夫妻之意思，互認他方為自己之配偶，自己
            為他方之配偶，各自以自己之全人格兩相結合而組
            成之共同生活關係，主觀上具獨占、排他之身分關
            係，此與法律上夫妻無異，只是未落實辦理結婚之
            儀式（修法前）或登記（修法後）而已，此種類夫
            妻組合，於理論上其權益應給予保護。惟婚姻對於
            相結合之夫妻、子女及其等與第三人間之權義關係
            有莫大影響，基於權益之安定與受保障，自不許當
            事人為隨意之結合，因此國家始以公權力介入，立
            法規定男女雙方須履踐一定之結婚方式，始承認其
            為法律上之夫妻而加以保護，故事實上之夫妻，縱
            應給予權益之保護，亦不應等同於法律上之合法夫
            妻。否則，無異將鼓勵當事人忽視婚姻成立要件之
            法律上規定，國家之婚姻政策即無法有效推行，婚
            姻法律制度之機能亦將削減，對於第三人權益之保
            護亦將受到嚴重破壞。
        、禁止類推適用、比附援引等，乃法律適用之基本原
            則，如若此類夫妻組合之權益關係可以適用於我國
            親屬、繼承之法律規範，亦無庸於第1149條對被繼
            承人生前繼續扶養之人（按主要即為一生相伴到終
            老之「妾」或「同居人」）作酌給遺產之特別規定
            。因此，除了基於日常生活所發生對內及對外之法
            律關係可準用法律上夫妻之規定外，實不宜過度保
            護此類夫妻組合。是此「事實上夫妻」本院認無類
            推適用婚姻關係消滅後夫妻剩餘財產差額分配之請
            求規定之餘地。從而，原告主張兩造係有事實上之
            夫妻關係而本於類推適用夫妻剩餘財產差額分配之
            規定及法理，請求被告應將系爭不動產所有權二分
            之一移轉登記予原告，尚屬無據。退言之，苟原告
            類推適用之說可以成立，亦因被告為已逾二年之時
            效抗辯主張而阻卻原告之請求。綜此，原告本此之
            請求為無理由，應予駁回。
    (4)、至原告之訴既均經本院駁回如上述，則有關假執行之聲
        請亦失所附麗，應併駁回之；又兩造其餘之攻擊防禦方
        法，或與待證事實無涉或因事證已明，且與本院認定之
        結果不生影響，故不逐為審酌論述，併此敘明。
四、據上論結：本件原告之訴為無理由，依民事訴訟法第78條，
    判決如主文。
中    華    民    國  100    年    5     月    30    日
                       家事法庭法  官  鄭新後
上列正本證明與原本無異。
如對本判決上訴，須於判決送達後20日之不變期間內，向本院提
出上訴狀（並應按對造人數提出繕本以及繳納第二審裁判費），
上訴於台灣高等法院。
如委任律師提起上訴者，應一併繳納上訴審裁判費。
中    華    民    國   100    年    5     月    30    日
                                書記官  許家齡